【裁判字號】    95,訴,762
【裁判日期】    950913
【裁判案由】    違反藥事法
【裁判全文】
臺灣臺北地方法院刑事判決               95年度訴字第762號
公  訴  人  臺灣臺北地方法院檢察署檢察官
被      告  台北坤生貿易有限公司
兼  代表人  丁○○○
前列二人共同
選任辯護人  莊柏林律師
被      告  德泰蔘藥有限公司
兼  代表人  乙○○
前列二人共同
選任辯護人  賴玉梅律師
            周福珊律師
            王嘉斌律師
上列被告等因違反藥事法案件，經檢察官提起公訴（九十四年度
偵字第二四０一四號），本院判決如下：
    主  文
丁○○○製造偽藥，處有期徒刑參月。緩刑貳年。
台北坤生貿易有限公司法人之代表人，因執行業務，犯製造偽藥
罪，科罰金新台幣玖萬元；又法人之代表人，因執行業務，犯販
賣偽藥罪，科罰金新台幣柒萬元。應執行罰金新台幣拾伍萬元。
乙○○販賣偽藥，處有期徒刑肆月。扣案之偽藥龜鹿二仙膠壹盒
沒收。
德泰蔘藥有限公司法人之代表人，因執行業務，犯販賣偽藥罪，
科罰金新台幣拾萬元。
    事  實
一、丁○○○係台北坤生貿易有限公司（設臺北市○○區○○街
    八十九號一樓，下稱台北坤生公司）之代表人，乙○○係德
    泰蔘藥有限公司（設臺北縣三重市○○路○段十七號，下稱
    德泰蔘藥公司）之代表人，二人明知台北坤生公司、德泰蔘
    藥公司並未依藥事法第三十九條規定申請、領得藥品許可證
    ，依法不得製造、販賣屬固有成方藥品之龜鹿二仙膠，且該
    二家公司僅係藥事法第一百零三條第二項所定之列冊人員，
    依法亦不得事先調配固有成方藥品之龜鹿二仙膠。緣乙○○
    之子甲○○於網路上從事物品拍賣，於民國九十四年三月二
    十五日之前某日，經網路上客戶查詢是否有龜鹿二仙膠藥品
    之販售，甲○○乃向其父乙○○查詢，乙○○遂持先前丁○○○將客戶委託調配、代為煎煮而剩餘之龜鹿二仙膠贈與乙○○之包裝盒交予不知情之甲○○，先令其將該龜鹿二仙膠
    包裝盒外觀照片在雅虎奇摩拍賣網刊登拍賣廣告，宣傳龜鹿
    二仙膠具有「對骨質疏鬆症，有很大的幫助，發育中的青少
    年更是需要」等效能，而向不特定之顧客販售，乙○○並基
    於販賣之意思，於九十四年四月底某日，以德泰蔘藥公司名
    義，向台北坤生公司代表人丁○○○訂製龜鹿二仙膠三台斤
    （價格為新台幣【下同】七千二百元），丁○○○於接受德
    泰蔘藥公司、乙○○之訂購後，隨即基於製造及販賣偽藥之
    犯意，在台北坤生公司上址以不同於行政院衛生署中醫藥委
    員會（下稱中醫藥委員會）所公告之「中國國藥固有成分選
    輯」內關於龜鹿二仙膠係以龜板、鹿角、枸杞子、人參為成
    分，先將龜板、鹿角熬煮三日，另將枸杞、人參慢火熬製一
    日，連同前汁熬至滴水成膠之製法，而僅以龜板、鹿角熬製
    二至七日，製作偽藥龜鹿二仙膠，並以四至五錢之重量分別
    包裝後，於同年五月二日將製造完成之偽藥龜鹿二仙膠送至
    位於臺北縣三重市○○路○段十七號一樓之德泰蔘藥公司，
    乙○○明知台北坤生公司代表人丁○○○所製作、販售之前
    開龜鹿二仙膠係屬偽藥仍販入之供售予不特定之顧客。嗣於
    同年七月二十八日下午四時十分，為臺北縣政府衛生局派員
    前往德泰蔘藥公司稽查而查悉上情，並扣得偽藥龜鹿二仙膠
    一盒。
二、案經臺北市政府衛生局函送臺灣臺北地方法院檢察署檢察官
    偵查起訴。
    理  由
一、訊據被告兼代表人丁○○○對於其僅係藥事法規定之列冊人
    員，不得事先調配固有成方藥品之龜鹿二仙膠，而台北坤生
    公司亦未依藥事法規定申請、領得藥品許可證，不得製造、
    販賣屬固有成方藥品之龜鹿二仙膠，而於上開時間接受被告
    德泰蔘藥公司、乙○○之訂購而以不同於中醫藥委員會所公
    告之「中國國藥固有成分選輯」內關於龜鹿二仙膠之成分與
    製法而製作上開偽藥龜鹿二仙膠三台斤，並以七千二百元之
    價格販賣予被告德泰參藥公司及乙○○等情，均坦承不諱；
    被告兼代表人乙○○固不否認德泰參藥公司並未依藥事法規
    定申請、領得藥品許可證，而伊個人僅係藥事法之列冊人員
    ，曾於上開時間委託被告台北坤生公司及丁○○○製造前開
    固有成方龜鹿二仙膠三台斤乙節，惟矢口否認有何販賣偽藥
    之犯行，辯稱：龜鹿二仙膠為固有成方，該公司既可接受客
    戶委託調劑，為何不能委託同為中藥商之被告台北坤生公司
    製作？且上網拍賣是其子甲○○所為，伊並不知悉，伊本身
    也不懂電腦，不會上網，向被告台北坤生公司、丁○○○訂
    購龜鹿二仙膠是供自己母親服用，非為販售云云。
二、經查：
  (一)龜鹿二仙膠為固有成方，收載於固有典籍中國醫學大辭典中
    ，應以藥品管理之，有中醫藥委員會九十四年八月十六日衛
    中會藥字字第０九四００一二一三三號函可稽（見偵查卷第
    十八頁）。且依中醫藥委員會所公告「中國國藥固有成方選
    輯」之記載，龜鹿二仙膠之成分為龜板、鹿角、枸杞子及人
    參，製法則為龜板、鹿角以砂鍋，慢火煮三晝夜，三日取出
    後去渣用汁，另將枸杞、人參煮一晝夜，濾去渣，再慢火連
    同前龜板與鹿角所煎製之汁熬至滴水成膠；而藥事法第一百
    零三條第一項之規定係源自藥物藥商管理法第二十四條規定
    確具中藥基本知識及鑑別能力人員，簡稱「確具人員」，該
    確具人員依藥事法第一百零三條及第十五條規定雖有調劑之
    業務，亦即可以在藥品及份量不能改變的情形下改變處方之
    劑型，例如磨粉、熬膏，但因同法第三十七條第四項之限縮
    ，中醫師、藥師才有調劑權，而確具人員只有調劑之業務，
    亦即必須在中藥房內接受中醫師監督來調劑，不能沒有中醫
    師監督且離開營業處所調劑；至於藥事法第一百零三條第二
    項則簡稱「列冊人員」，列冊人員並沒有調劑之權利，只有
    調配權，所謂調配是指把處方中之藥品、份量配成藥，且只
    能根據特定對象就是到中藥店之客戶要求而調配，不能夠由
    中藥店主動推銷，列冊人員也可以為特定客戶依照固有成方
    而代為煎煮等情，亦據證人即中醫藥委員會中藥組組長丙○○於本院審理中證述在卷，並有其當庭所提出上開所提出之
    「中國國藥固有成方選輯」可參（見本院九十五年八月十六
    日審判筆錄第十一頁），是龜鹿二仙膠既屬藥品，而關於各
    該人員之權限，均有如上規定，不得逾越，如未經核准，逾
    越上開規定而擅自製造龜鹿二仙膠，自屬藥事法第二十條第
    一款所規定之「偽藥」。
  (二)被告台北坤生公司及被告兼代表人丁○○○、被告德泰蔘藥
    公司及被告兼代表人乙○○均係藥事法第一百零三條第二項
    所定之列冊人員乙節，為被告兼代表人丁○○○、乙○○所
    坦承，並有該二被告公司之販賣業藥商許可執照、經濟部公
    司執照（見偵查卷第十四、二六至三三頁），依據藥事法第
    一百零三條第二項、第三項規定，僅能經營中藥販賣業務，
    即「中藥材及中藥製劑之輸入、輸出及批發；中藥材及非屬
    中醫師處方藥品之零售；不含毒劇中藥材或依固有成方調配
    而成之傳統丸、散、膏、丹、及煎藥」，並且僅具有「調配
    權」，不得事先調配固有成方藥品之龜鹿二仙膠用以販賣。
    又該二被告公司並未依藥事法第三十九條規定申請、領得藥
    品許可證，復為被告兼代表人丁○○○、乙○○供承在卷，
    亦不得製造、販賣屬固有成方藥品之龜鹿二仙膠，先予說明
    。被告乙○○雖辯稱：列冊人員既有調配權，可代為煎煮，
    則事先調配好等客戶前來購買與此並不相違背云云。然依據
    成藥及固有成方製劑管理辦法第六條之規定：「成藥及以批
    發或供人出售之固有成方製劑，應由藥品製造業者製造。中
    藥販賣業者得依固有成方所載之原名稱、成分、製法、效能
    、用法及用量，調製（劑）固有成方製劑但以於其營業處所
    自行零售為限」，復參酌上述規定及說明，列冊人員僅具有
    調配權，並無調劑權，而所謂調配乃必須依據處方，若無客
    戶進入中藥店要求調配，何來處方？且依前開規定，成藥及
    以批發或供人出售之固有成方製劑，應由藥品製造業者製造
    ，乃為保障上架供不特定顧客購買之藥品具有一定品質，此
    一定品質之保證必須透過其他相關法規、由不同主管機關審
    核下所設立之藥廠即藥品製造業者經過一定程序之品管所製
    造之藥品，才能上架供不特定消費者購買，此乃眾所周知之
    理，若任由一般業者事先調配、調劑後陳列出售，豈不違背
    藥事法針對各種性質人員、藥品製造業者等不同設立不同權
    限與職責？是被告乙○○前開辯解，自非可採。
  (三)扣案之龜鹿二仙膠為被告台北坤生公司、丁○○○於九十四
    年四月間接受被告德泰蔘藥公司、乙○○之電話訂購而以龜
    板、鹿角熬煮二至七天，作成三台斤，總計七千二百元之龜
    鹿二仙膠，並於九十四年五月二日交付開立買受人為被告德
    泰蔘藥公司、金額為四千四百六十三元（藥材價格）之統一
    發票交予被告乙○○收受等情，為被告丁○○○以證人身分
    具結後於本院審理中證述在卷，並有統一發票一紙為憑（見
    本院九十五年八月十六日審判筆錄第二、三頁、偵查卷第十
    頁），又該龜鹿二仙膠經鑑定檢出紅鹿（Cervus elaphus）
    與BETAINE成分，亦有行政院衛生署藥物食品檢驗局九十五
    年四月十二日藥檢參字第０九五０００三０四五號函暨所附
    檢驗報告書可稽，檢驗書中並說明「枸杞子等藥材含有BETA
    IN成分」（見偵查卷第七三、七四頁），則依據上述(一)、(二)
    之說明，被告台北坤生公司、丁○○○既不得製造、販賣固
    有成方之龜鹿二仙膠，其竟依據被告德泰蔘藥公司、乙○○
    訂購而製造，且未依據中醫藥委員會所公告「中國國藥固有
    成方選輯」記載之成分製造，則被告台北坤生公司、丁○○○製造扣案龜鹿二仙膠之行為顯屬製造偽藥。
  (四)又上開訂購、製造、販賣之行為既屬被告台北坤生公司與德
    泰蔘藥公司間，則此等行為，顯然已經與一般中藥商接受特
    定客戶訂購而調配、代客煎煮之行為有異，而屬批發之行為
    ，不屬於藥事法第一百零三條第三項授權範圍，亦有中醫藥
    委員會九十四年十二月五日衛中會藥字第０九四００一五八
    ０六號函說明供參（見偵查卷第三九頁），而扣案龜鹿二仙
    膠為偽藥，亦如上(三)所述，是被告台北坤生公司、丁○○○
    將扣案龜鹿二仙膠出售予被告德泰蔘藥公司之行為即屬販賣
    偽藥。
  (五)被告兼代表人乙○○辯以：不知被告丁○○○之製作方式，
    所以主觀上不知係偽藥，也不清楚調配、調劑之不同云云，
    惟被告乙○○自稱經營中藥商已經三十幾年（見本院九十五
    年八月十六日審判筆錄第二十頁），其如何諉稱不知法律對
    於中藥商關於中藥調配、調劑之權限何在？再者，證人即被
    告丁○○○證述：以前被告乙○○是自行向其購買龜板、鹿
    角後自行熬製，發票開的項目是針對材料的錢等語（見本院
    九十五年八月十六日審判筆錄第三、四頁），而被告兼代表
    人乙○○並不否認卷附發票影本即為被告台北坤生公司為此
    次製作龜鹿二仙膠所開立，發票上品名之記載僅為龜板與鹿
    角，有該發票影本可稽（見偵查卷第三一頁），則被告兼代
    表人乙○○應明知龜鹿二仙膠之成分與製法，也知悉被告台
    北坤生公司、丁○○○所製作之龜鹿二仙膠僅含龜板與鹿角
    ，益見被告兼代表人乙○○上開辯詞，無從採信。
  (六)被告兼代表人乙○○又辯稱：委託被告台北坤生公司、丁○○○製造之龜鹿二仙膠並非用以販賣，而係供其年老之母親
    服用，統一發票上記載公司名稱只是為了報稅、節稅用云云
    ，而證人即被告乙○○之子甲○○亦附和稱：因為奶奶有骨
    質疏鬆，所以父親訂購龜鹿二仙膠給奶奶吃云云（見本院九
    十五年八月十六日審判筆錄第十三、十五頁），然若扣案龜
    鹿二仙膠是被告兼代表人乙○○用以孝順年長之母親而訂購
    ，且價值不斐，熬煮不易，又何以任意供其子甲○○拍賣出
    售？且依證人甲○○所述：九十四年二、三月間家裡就有龜
    鹿二仙膠，因為有網友打電話問有無龜鹿二仙膠，網友稱直
    接到店裡購買太麻煩，請其在網路上拍賣再下標，所以在詢
    問其父親後將家裡的龜鹿二仙膠盒子拍照後上網拍賣等語（
    見本院九十五年八月十六日審判筆錄第十三、十六頁），參
    以證人甲○○在網路上刊登拍賣之時間為九十四年三月二十
    二日，有該拍賣內容資料可稽（見偵查卷第四頁），而被告
    德泰蔘藥公司、乙○○向被告台北坤生公司、丁○○○訂購
    龜鹿二仙膠之時間為九十四年四月間，顯然係被告乙○○知
    悉網路上有人有意購買龜鹿二仙膠，可另闢銷售途徑，始另
    行向被告台北坤生公司、丁○○○訂購龜鹿二仙膠，欲用以
    販賣。
  (七)再細參被告兼代表人乙○○令其子甲○○於網路上刊登之廣
    告內容為「我們是台灣合法藥廠製造的... 我們可是有著
    年的信譽保證（四兩以上免運費）」等內容，有證人甲○○
    刊登之網路廣告內容附卷可稽（見偵查卷第三頁），亦即在
    網路上拍賣出售亦係以公司名義，更證廣告、拍賣、出售、
    訂購均係以被告德泰蔘藥公司之名，雖被告兼代表人乙○○
    亦稱：不知其子甲○○在網路上刊登拍賣、販售龜鹿二仙膠
    之事云云，然其前於偵查中已經數次坦承：網路廣告是伊請
    兒子借用女兒手機上網刊登，九十四年五月二日向丁○○○
    購買要用來販售的，有客人來買時才會拿出來，沒有陳列，
    販入之目的就是為了出售，曾經上網在拍賣網站上販售，但
    未售出等語（見偵查卷第四四、七九頁），且其當時以全省
    藥商都是如此相同之作法，伊為合法藥商，販賣固有成方並
    無違誤等詞為辯解，被告乙○○於偵查中既知為自己辯解，
    並提出所謂全省中藥商都是相同做法之辯詞，顯然其所言並
    無何受不當訊問而言之可能，應係其任意性之陳述，是被告
    兼代表人乙○○事後改稱不知上網刊登廣告、拍賣之事，統
    一發票之買受人寫公司名稱只是用以報稅云云，實屬卸責之
    詞，亦無足採信。
  (八)按所謂販賣行為，並不以販入之後復行賣出為要件，祇要以
    營利為目的，將禁藥購入或賣出，有一於此，其犯罪即為完
    成，有最高法院六十七年台上字第二五００號判例意旨可資
    參照，是被告德泰蔘藥公司、乙○○既為販賣而向僅具列冊
    人員身分之被告台北坤生公司、丁○○○訂購而由被告台北
    坤生公司、丁○○○製造扣案之偽藥龜鹿二仙膠，顯係以營
    利為目的而販入。綜上所述，可佐被告兼代表人丁○○○前
    開出於任意性之自白與事實相符，得採為認定其等事實之證
    據，其等確有製造、販賣偽藥之事實；而被告兼代表人乙○○所為辯解均不可採，其為營利而販入扣案之偽藥龜鹿二仙
    膠，為販賣偽藥之既遂行為。本件事證明確，被告台北坤生
    公司、丁○○○、德泰蔘藥公司、乙○○等犯行均堪認定，
    均應依法論科。
三、核被告丁○○○所為係犯藥事法第八十二條第一項製造偽藥
    罪、第八十三條第一項販賣偽藥罪、被告台北坤生公司因代
    表人即被告丁○○○執行業務犯上開罪名，應分別科以同法
    第八十二條第一項、第八十三條第一項之罰金；又被告乙○○所為係犯藥事法第八十三條第一項販賣偽藥罪，被告德泰
    蔘藥公司因代表人即被告乙○○犯前揭罪名，亦應科以同法
    第八十三條第一項之罰金。被告乙○○利用不知情之甲○○
    上網刊登販賣偽藥之廣告，為間接正犯。被告丁○○○為販
    賣偽藥而製造扣案之偽藥龜鹿二仙膠，其所犯上開二罪間有
    方法、目的之牽連犯關係，依修正前刑法第五十五條前段牽
    連犯之規定從較重之製造偽藥罪處斷（查被告丁○○○行為
    後，刑法部分條文業於九十四年二月二日公布，於九十五年
    七月一日施行，其中刪除刑法第五十六條，修正第二條、第
    二十五條、第二十六條、第二十八條、第三十三條、第五十
    五條規定。按行為後法律有變更者，適用行為時之法律，但
    行為後之法律有利於行為人者，適用最有利於行為人之法律
    ，現行刑法第二條第一項定有明文。此條規定乃與刑法第一
    條罪刑法定主義契合，而貫徹法律禁止溯及既往原則，係規
    範行為後法律變更所生新舊法律比較適用之準據法，是刑法
    第二條本身雖經修正，但其既屬適用法律之準據法，本身尚
    無比較新舊法之問題，應一律適用裁判時之現行刑法第二條
    規定以決定適用之刑罰法律，先予說明。又以本次刑法修正
    之比較新舊法，應就罪刑有關之共犯、未遂犯、想像競合犯
    、牽連犯、連續犯、結合犯，以及累犯加重、自首減輕暨其
    他法定加減原因與加減例等一切情形，綜其全部罪刑之結果
    而為比較，有最高法院九十五年五月二十三日九十五年度第
    八次刑庭會議決議意旨可資參照。再九十五年七月一日修正
    施行前刑法第五十五條前段牽連犯之規定業經修正公布刪除
    ，則被告丁○○○之犯行，因行為後新法已刪除牽連犯之規
    定，此刪除雖非犯罪構成要件之變更，但顯已影響行為人刑
    罰之法律效果，自屬法律有變更，依現行刑法第二條第一項
    規定，比較新、舊法結果，仍應適用較有利於被告丁○○○
    之行為時法律即九十五年七月一日修正施行前刑法論以牽連
    犯。而被告乙○○及德泰蔘藥公司部分，比較新舊刑法，新
    法並未較有利，依現行刑法第二條第一項前段規定適用修正
    前刑法。）。另被告台北坤生公司因代表人即被告丁○○○
    執行業務犯前開罪名而科以同條項之罰金刑，為代罰性質，
    無裁判上一罪關係，應予分論併罰。爰審酌被告丁○○○前
    未曾因犯罪經判決執行，有臺灣高等法院被告前案紀錄表可
    稽，素行尚可，犯罪後已坦承犯行，表示悔意，所製造、販
    賣之偽藥僅三台斤等一切情狀，分別就被告丁○○○、台北
    坤生公司量處如主文第一、二項所示之刑，並就被告台北坤
    生公司所科罰金部分定應執行刑；又被告丁○○○前未曾因
    故意受有期徒刑以上刑之宣告，有上開前案紀錄表附卷可稽
    ，因一時失慮，致犯本罪，且犯後坦承犯行，深知悔悟，本
    院認其經此次科刑教訓後，當益知警惕，應無再犯之虞，因
    認其所受宣告之刑，以暫不執行為適當，參酌上開最高法院
    決議，認現行刑法第七十四條對被告丁○○○較為有利，爰
    併依現行刑法第七十四條第一項第一款規定予以宣告緩刑二
    年，用啟自新。另審酌被告乙○○前曾因違反藥事法案件經
    判決執行，有臺灣高等法院被告前案紀錄表可稽，雖未構成
    累犯，然其經營中藥商既已數十年，身為專業人員自應知悉
    藥物對於人之身體健康之重要性，竟為圖利而販賣偽藥，犯
    罪後又未坦承犯行，並以全省中藥商都為相同作法為辯，不
    見悔改之心，然所販入之偽藥數量尚少，亦尚未販出，與其
    犯罪之動機、手段、目的等一切情狀，分別就被告乙○○、
    德泰蔘藥公司量處如主文第三、四項所示之刑，被告乙○○
    之辯護人雖為其求處如認定有罪時應予緩刑之宣告，然被告
    乙○○既未坦承犯行，不知身為專業人員之職責所在，三番
    兩次變更說詞，本院認對其所宣告之刑自應與自始坦承犯行
    ，表示悔意之被告丁○○○有所不同，以示懲儆，並符公平
    ，是不宜予宣告緩刑，併此說明。扣案之偽藥龜鹿二仙膠一
    盒，業經被告丁○○○販予被告乙○○，非被告丁○○○所
    有之物，為被告乙○○所有，用以犯本罪所用之物，應整體
    適用修正前刑法第三十八條第一項第二款規定，宣告沒收。
據上論斷，應依刑事訴訟法第二百九十九條第一項前段，藥事法
第八十二條第一項、第八十三條第一項、第八十七條，現行刑法
第二條第一項前段、但書、第十一條前段、第七十四條第一項第
一款，修正前刑法第五十五條前段、第三十八條第一項第二款、
第五十一條第七款，判決如主文。
本案經檢察官張志全到庭執行職務
中    華    民    國    95    年    9     月    13    日
                  刑事第四庭    審判長法  官  劉慧芬
                                      法  官  林麗真
                                      法  官  黎惠萍
上正本證明與原本無異。
如不服本判決，應於判決送達後10日內向本院提出上訴狀 (應抄
附繕本)。
                                      書記官  楊麗娟
中    華    民    國    95    年    9     月    14    日
附錄本案論罪科刑法條全文
藥事法第八十二條第一項、第八十三條第一項、第八十七條
藥事法第八十二條
製造或輸入偽藥或禁藥者，處十年以下有期徒刑，得併科新臺幣
一千萬元以下罰金。
犯前項之罪，因而致人於死者，處無期徒刑或十年以上有期徒刑
，致重傷者，處七年以上有期徒刑。
因過失犯第一項之罪者，處三年以下有期徒刑、拘役或科新臺幣
五十萬元以下罰金。
第一項之未遂犯罰之。
藥事法第八十三條
明知為偽藥或禁藥，而販賣、供應、調劑、運送、寄藏、牙保、
轉讓或意圖販賣而陳列者，處七年以下有期徒刑，得併科新臺幣
五百萬元以下罰金。
犯前項之罪，因而致人於死者，處七年以上有期徒刑，致重傷者
，處三年以上十二年以下有期徒刑。
因過失犯第一項之罪者，處二年以下有期徒刑、拘役或科新臺幣
三十萬元以下罰金。
第一項之未遂犯罰之。
藥事法第八十七條
法人之代表人，法人或自然人之代理人、受雇人，或其他從業人
員，因執行業務，犯第八十二條至第八十六條之罪者，除依各該
條規定處罰其行為人外，對該法人或自然人亦科以各該條之罰金
。


司法院資訊處製作；財團法人民間司法改革基金會備份。
